最　高　行　政　法　院　判　決
　　　　　　　　　　　　　94年度判字第01507號
上　訴　人　國華海洋企業股份有限公司
代　表　人　韋宗定
被 上訴 人　財政部高雄市國稅局
代　表　人　甲○○
上列當事人間因營利事業所得稅事件，上訴人對於中華民國92年
5月27日高雄高等行政法院92年度訴字第168號判決，提起上訴，
本院判決如下：
    主  文
原判決廢棄，發回高雄高等行政法院。
    理  由
一、本件上訴人87年度營利事業所得稅結算申報，列報課稅所得
    額為新臺幣（下同）20,333,747元，未分配盈餘為負3,697,
    261 元。被上訴人因上訴人84年度以調整土地帳面價值所生
    之資產增值準備15,359,311元全數彌補虧損，嗣85年度及86
    年度盈餘未足額轉回該資產增值準備，而於87年度予以分配
    盈餘，至88年度股東常會始議決以帳載累積盈餘轉列資本公
    積土地重估增值準備15,359,311元（包括87年度帳載稅後盈
    餘轉列 14,934,638元及86年度帳載盈餘轉列424,673元），
    並於申報87年度未分配盈餘時減除14,934,638元，與財政部
    69年6月25日台財稅第35043號函釋意旨不合，乃未准列為本
    年度未分配盈餘之減除項目，而核定上訴人87年度未分配盈
    餘為10,761,804元，並據以加徵百分之十營利事業所得稅1,
    076,180元。上訴人不服，循序提起行政訴訟。
二、上訴人於原審主張：依財政部賦稅署88年3月22日台稅一發
    第881906287號函檢送「會計師公會兩稅合一法令暨實務座
    談會」提案七賦稅署說明四及財政部90年9月25日台財稅第0
    900454830號函釋，發生於87年度以前原以資產增值準備彌
    補虧損數額，於87年度以後年度轉回資產增值準備科目，於
    計算營利事業當年度應加徵百分之十營利事業所得稅之未分
    配盈餘時，得自稽徵機關核定之課稅所得額中減除。上訴人
    84年度以調整土地帳面價值所生之資產增值準備15,359,311
    元全部彌補虧損，因不諳法令未以85及86年度盈餘足額轉回
    該資產增值準備，然於88年間即發現缺失自行補正，經該年
    度股東常會議決以87年度帳載盈餘及86年度帳載盈餘予以轉
    回，依所得稅法第66條之9第2項第10款規定及前述財政部函
    釋意旨，於申報87年度未分配盈餘時應仍得列為減除項目。
    蓋上訴人倘將85、86年度之盈餘轉回資本公積，至87年度即
    無以前年度累積盈餘得以分配，俟87年度產生帳載盈餘即得
    以分配，此時盈餘亦已不存在，被上訴人若對此部分加徵百
    分之十營利事業所得稅，亦不符所得稅法第66條之9之精神
    。況營利事業資產重估價辦法（下稱資產重估價辦法）第41
    條末段規定，在原撥補數額未轉回前，不得分派股息及其他
    用途。今後若要上訴人自87年度起強行分配盈餘，上訴人即
    永無機會將撥補數額轉回。再者，上訴人於87年度分配85及
    86年度之盈餘時，87年度尚未終結，上訴人自無可能預先謀
    劃來年規避加徵百分之十稅負，故上訴人以87年度盈餘轉回
    資產增值準備科目純為符合法令規定之所為，並無規避加徵
    百分之十稅負之圖，被上訴人未准列為計算未分配盈餘之減
    除項目，實有違誤，為此訴請撤銷訴願決定、復查決定及原
    核定。
三、被上訴人則以：依資產重估價辦法第41條後段：「．．．在
    原撥補數額未轉回前，不得分派股息及其他用途」之規定，
    上訴人應先將85、86年度盈餘轉回資產增值準備科目後，再
    分配盈餘。惟上訴人卻於88年度股東常會決議，分別以87年
    及86年度帳載盈餘轉回資產增值準備，是被上訴人原核定否
    准14,934,638元作為本年度未分配盈餘之減除項目，揆諸首
    揭規定，並無不合。按所得稅法第66條之9規定立法理由，
    係為避免營利事業藉保留盈餘規避股東或社員之稅負，而造
    成兩稅合一實施後稅收損失所作之規定，上訴人於87年度分
    配85及86年度盈餘尚無加徵百分之十問題，惟其嗣後87年度
    盈餘回轉資產增值準備科目，作為計算未分配盈餘減除項目
    ，即有規避加徵百分之十稅負之意圖，自不符合上開規定立
    法意旨。上訴人83年度辦理土地重估，帳上產生資本公積土
    地重估增值準備，既知依前揭資產重估價辦法第40條規定於
    84年度股東常會決議用以全數彌補虧損，自應遵照同辦法第
    41條規定，此後年度發生盈餘，除依照公司法、所得稅法之
    規定分配外，其餘應轉回資產增值準備科目項下，在原撥補
    數額未轉回時，不得分派股息及其他用途。上訴人85年度帳
    載盈餘彌補以往年度虧損後，餘額3,317,909元，加上86年
    度帳載盈餘13,433,100元，累計盈餘16,751,009元，依前揭
    法條規定，應先轉回15,359,311元於資產增值準備科目項下
    後，其餘盈餘1,391,698元始可分派股息，然上訴人違反規
    定，於87年度分配85及86年度盈餘12,398,400元（現金股利
    ），致超額分配盈餘，雖於88年度自行發現疏漏時，以87年
    度盈餘轉回資產增值準備，惟在實施兩稅合一制度下，業已
    產生不同之課稅效果，且超額分配盈餘結果，侵蝕原本應於
    轉回至資本公積資產重估增值之盈餘，形同資本公積被分派
    股息，違反公司法第239條前段之規定在先，復主張依經濟
    部87年7月16日商87216356號函不得變更盈餘分派，實有可
    議之處。至上訴人於申報87年度未分配盈餘時已發現錯誤，
    即應依正確之數額，辦理更正申報87年度之未分配盈餘，始
    為正途，上訴人所為尚不足以作為得免繳系爭稅款之理由等
    語，資為抗辯。
四、原審斟酌全辯論意旨及調查證據之結果，以：按「本法所稱
    之固定資產、遞耗資產以及無形資產遇有物價上漲達百分之
    二十五時，得實施資產重估價；其實施辦法及重估公式由行
    政院定之。」所得稅法第61條定有明文。又行政院依前揭法
    律授權訂定資產重估價辦法，該辦法第40條、第41條分別規
    定：「營利事業之虧損，如需彌補時，應儘先以盈餘公積及
    其他盈餘準備彌補。不足時，再以資產增值準備沖轉，並應
    造具盈虧撥補表表明之。」「營利事業之虧損，如以資產增
    值準備彌補，此後年度發生之盈餘，除依照公司法、所得稅
    法之規定分配外，其餘應轉回資產增值準備科目項下，在原
    撥補數額未轉回前，不得分派股息及其他用途。」次按「主
    旨：營利事業以調整土地帳面價值所發生之資產增值準備彌
    補虧損者，嗣後年度發生盈餘時，除依照公司法、所得稅法
    規定分配外，應足額轉回資產增值準備科目後，如尚有餘額
    ，方得依法定程序分派股息。說明二：營利事業調整土地帳
    面價值，與一般固定資產辦理資產重估價，所依據之法令及
    辦理之手續雖然有所不同，惟此二者所產生之資產增值準備
    （資本公積）之性質、用途及會計處理原則等，均應一致。
    有關營利事業以資產增值準備彌補虧損，嗣後年度發生盈餘
    時，應予足額轉回之規定，二者似仍應採取一致之原則，不
    應因其依據之重估法令及辦理手續之不同，而有所歧異。」
    為財政部69年6月25日台財稅第35043號函釋在案，該函係就
    所得稅法第61條之規定所為之解釋，核與該條立法意旨無違
    ，自得予以適用。準此，公司如曾以土地調整增值之資本公
    積彌補虧損者，其以後年度如有盈餘，亦應比照資產重估價
    辦法第41條規定之意旨，除依照公司法、所得稅法之規定分
    配外，其餘應先足額轉回資產增值準備科目項下，於原撥補
    數額轉回後，如尚有餘額，始得分派股息及其他用途，以符
    資本維持之原則。本件上訴人不服原處分，循序提起行政訴
    訟主張如前，經查「自87年度起，營利事業當年度之盈餘未
    作分配者，應就該未分配盈餘加徵百分之十營利事業所得稅
    ，不適用第76條之1規定。前項所稱未分配盈餘，係指經稽
    徵機關核定之課稅所得額，加計同年度依本法或其他法律規
    定減免所得稅之所得額、不計入所得課稅之所得額、已依第
    39條規定扣除之虧損及減除左列各款後之餘額︰．．．十、
    其他經財政部核准之項目。」為所得稅法第66條之9第1項及
    第2項第10款所明定。「賦稅署說明：四、營利事業當年度
    盈餘依『營利事業資產重估價辦法』第41條規定，在原以資
    產增值準備彌補虧損數額內，實際轉回資產增值準備科目部
    分，於計算營利事業當年度應加徵之百分之十營利事業所得
    稅之未分配盈餘時，得自稽徵機關核定之課稅所得額中減除
    。」「營利事業以固定資產、遞耗資產、無形資產辦理資產
    重估價或土地調整帳面價值所發生之資產增值準備彌補虧損
    者，嗣後於盈餘發生年度，依規定自盈餘轉回資產增值準備
    之數額，准予列為所得稅法第66條之9規定計算未分配盈餘
    之減除項目。」固分別為財政部賦稅署88年3月22日台稅一
    發第881906287號函檢送「會計師公會兩稅合一法令暨實務
    座談會」提案七賦稅署說明四及財政部90年9月25日台財稅
    第0900454830號函釋在案。惟營利事業如以資產增值準備彌
    補虧損，需先依照資產重估價辦法第41條之規定，將之後年
    度發生之盈餘先予轉回資產增值準備項下，始得主張將轉回
    之盈餘數額列為當年度未分配盈餘之減除項目，此觀上述二
    函釋之意旨自明，倘營利事業未將之後年度發生之盈餘先予
    轉回資產增值準備而逕自分配股息，迨其後再於有盈餘發生
    之年度始行轉回者，自無許其於計算轉回年度之未分配盈餘
    時，將之列為所得稅法第66條之9第2項第10款規定之減除項
    目之餘地。本件上訴人83年度辦理土地重估，帳上產生資本
    公積土地重估增值準備15,359,311元，於84年度股東常會決
    議以該土地重估增值準備15,259,311元全數彌補虧損。85年
    度帳載盈餘14,207,063元，彌補以往年度虧損10,889,154元
    後，餘額3,317,909元，加計86年度帳載盈餘13,433,100元
    ，累計盈餘16,751,009元，未依資產重估價辦法第41條規定
    轉回資產增值準備科目項下，卻於87年度予以分配盈餘12,3
    98,400元，致超額分配盈餘，迨88年度上訴人始經股東常會
    決議以帳載累積盈餘包括87年度帳載盈餘轉回14,934,638元
    及86年度帳載盈餘轉回424,673元，予以轉列資本公積土地
    重估增值準備15,359,611元等情，為上訴人所不爭執，是上
    訴人於84年度以土地重估增值準備彌補虧損後，未先以之後
    85年度、86年度發生之盈餘予以轉回土地重估增值準備項下
    ，卻遲至88年度之股東常會之決議，始以87年度帳載盈餘14
    ,934,638元予以轉回之作為，揆諸前開說明，即與財政部賦
    稅署88年3月22日台稅一發第881906287號函檢送「會計師公
    會兩稅合一法令暨實務座談會」提案七賦稅署說明四及財政
    部90年9月25日台財稅第0900454830號函釋意旨不符，核無
    該二函釋適用之餘地。職故，上訴人主張其依前揭財政部二
    函釋之意旨，於申報87年度未分配盈餘時得將系爭轉回盈餘
    數額14,934,638元予以減除云云，即屬無據。被上訴人未准
    將系爭轉回資產增值準備項下之盈餘數額列為計算上訴人87
    年度未分配盈餘時之減除項目，核定當年度未分配盈餘為10
    ,761,804元，並依所得稅法第66條之9第1項規定予以加徵百
    分之十營利事業所得稅1,076,180元，並無不合。上訴人雖
    又主張其於87年度分配85及86年度之盈餘時，87年度尚未終
    結，如何能預先謀劃來年規避加徵百分之十稅負？故上訴人
    以87年度盈餘轉回資產增值準備科目純為符合法令規定之所
    為，並無規避加徵百分之十稅負之圖云云。惟查，資產重估
    價辦法第40條及第41條自49年12月23日行政院發布施行迄今
    ，均未曾修改，上訴人於84年度既知依該辦法第40條規定以
    資產增值準備彌補虧損，即難謂對於同辦法第41條有關「彌
    補虧損此後年度發生之盈餘應轉回資產增值準備科目項下，
    於原撥補數額未轉回前不得分配股息及其他用途」之規定諉
    為不知。上訴人85年度帳載盈餘14,207,063元，彌補以往年
    度虧損10,889,154元後，餘額3,317,909元，加上86年度帳
    載盈餘13,433,100元，累計盈餘16,751,009元，竟未依資產
    重估價辦法第41條規定先予轉回15,359,311元於資產增值準
    備科目項下，即於87年度分配85及86年度盈餘12,398,400元
    （現金股利），致超額分配盈餘，嗣於88年度始以股東會議
    決將87年度帳載盈餘14,934,638元予以轉回83年度土地重估
    增值準備項下。就此觀之，即難謂上訴人並無規避於87年1
    月1日兩稅合一制度實施後就未分配盈餘加徵百分之十稅負
    之意圖。故上訴人訴稱其純因疏漏、未諳法令，非有規避稅
    負之圖云云，尚難採信。被上訴人核定上訴人87年度未分配
    盈餘為10,761,804元，並據以加徵百分之十營利事業所得稅
    1,076,180元，其認事用法，洵無違誤，復查及訴願決定遞
    予維持，均無不合。上訴人起訴意旨求予撤銷，非有理由等
    由，而駁回上訴人之訴。
五、本院按：按所得稅法第66條之9之立法理由為：「二、為避
    免營利事業藉保留盈餘規避股東或社員之稅負，並基於實施
    兩稅合一制度後之稅收損失，不應由股東以外之納稅義務人
    負擔，爰於第1項明定未分配盈餘加徵百分之十營利事業所
    得稅，但加徵後該盈餘即不再適用第76條之1有關累積未分
    配盈餘強制歸戶課稅之規定。三、為正確計算應加徵百分之
    十營利事業所得稅之未分配盈餘，爰於第2項明定未分配盈
    餘之計算基礎。四、第2項第3款至第8款之減除項目，各公
    司減除時先後不一，基於公平一致考量，爰於第3項統一規
    定得減除之時點。五、稽徵機關尚未核定之未分配盈餘，應
    得暫以申報數計算之，嗣後經稽徵機關核定調整時，應行辦
    理補稅或退稅，爰於第4項予以明定，以資明確。」是該條
    第1項規定：「自87年度起，營利事業當年度之盈餘未作分
    配者，應就該未分配盈餘加徵百分之十營利事業所得稅，不
    適用第76條之1規定。」之主要目的在於避免營利事業藉保
    留盈餘規避股東或社員之稅負。是如盈餘確已彌補虧損或分
    配，其分配程序縱有瑕疵，因實際上並無未作分配之盈餘，
    即無本條項加徵百分之十規定之適用。本件上訴人83年度辦
    理土地重估，帳上產生資本公積土地重估增值準備15,359,3
    11元，於84年度股東常會決議以該土地重估增值準備15,259
    ,311元全數彌補虧損。85年度帳載盈餘14,207,063元，彌補
    以往年度虧損10,889,154元後，餘額3,317,909元，加計86
    年度帳載盈餘13,433,100元，累計盈餘16,751,009元，未依
    資產重估價辦法第41條規定轉回資產增值準備科目項下，卻
    於87年度予以分配盈餘12,398,400元，致超額分配盈餘，迨
    88年度上訴人始經股東常會決議以帳載累積盈餘包括87年度
    帳載盈餘轉回14,934,638元及86年度帳載盈餘轉回424,673
    元，予以轉列資本公積土地重估增值準備15,359,611元。上
    訴人將盈餘轉回土地重估增值準備與分配盈餘次序顛倒，固
    有不當，唯此僅係先行分配之違反資產重估價辦法第41條規
    定，應如何處置問題，並非全數未作分配，是計算未分配之
    盈餘額應進行調整，亦即86年度未分配盈餘應調整，先行將
    盈餘轉回土地重估增值準備，其餘額作為分配額，而87年度
    分配86年度盈餘超額分配部分，則調整以87年度盈餘分配，
    若尚有87年度未分配盈餘，始得加徵百分之十。原判決以上
    訴人87年度分配86年度盈餘時，未先行將盈餘轉回土地重估
    增值準備，即超額分配，違反資產重估價辦法第41條，故未
    准上訴人於以後年度補正轉回，依此上訴人將永無轉回機會
    ，以後年度亦因未能轉回，無從分配，顯與資產重估價辦法
    第41條及所得稅法第66之9條規定意旨相違。上訴人執此上
    訴，非無理由，應將原判決廢棄，發回原審法院，依上述發
    回意旨查明其未作分配盈餘數，另為適法之裁判。
六、依行政訴訟法第256條第1項、第260條第1項，判決如主文。
中    華    民    國    94    年    9    月    29     日
                  第五庭審判長法  官　高　啟　燦
                              法  官　蔡　進　田
                              法  官　黃　璽　君
                              法  官　廖　宏　明
                              法  官　楊　惠　欽
以  上  正  本  證  明  與  原  本  無  異
中    華    民    國    94    年    9    月    29     日
　　　　　　　　　　　　　　　書記官　邱　彰　德
